【裁判字號】    89,台上,4584
【裁判日期】    890803
【裁判案由】    貪污
【裁判全文】
最高法院刑事判決                              八十九年度台上字第四五八四號
    上  訴  人  甲○○
                乙○○
    共      同
    選任辯護人  陳煥生律師
右上訴人等因貪污案件，不服台灣高等法院高雄分院中華民國八十九年四月二十八日
第二審更審判決（八十八年度重上更(五)字第六四號，起訴案號：台灣屏東地方法院檢
察署八十一年度偵字第五八六○號），提起上訴，本院判決如左：
    主  文
上訴駁回。
    理  由
按刑事訴訟法第三百七十七條規定：上訴於第三審法院，非以判決違背法令為理由，
不得為之。是提起第三審上訴，應以原判決違背法令為理由，係屬法定要件。如果上
訴理由狀並未依據卷內訴訟資料，具體指摘原判決不適用何種法則或如何適用不當，
或所指摘原判決違法情事，顯與法律規定得為第三審上訴理由之違法情形，不相適合
時，均應認其上訴為違背法律上之程式，予以駁回。本件原判決撤銷第一審之不當判
決，改判仍論處上訴人乙○○共同連續受公務機關委託承辦公務之人，侵占公用財物
；上訴人甲○○與受公務機關委託承辦公務之人，共同連續侵占公用財物罪刑。已詳
敘甲○○、乙○○夫婦在屏東縣萬丹鄉○○村○○路一一六－九號共同經營大碾米
廠，由乙○○擔任負責人。民國七十七年十月間，乙○○受前台灣省政府糧食局屏東
管理處（八十八年七月一日起改隸為行政院農業委員會南區糧食管理處）委託辦理屏
東縣萬丹鄉轄區內應收公糧之經收、保管、加工、撥付等業務，為受公務機關委託承
辦公務之人。乙○○於承辦前開公糧業務期間，與其夫甲○○共同基於侵占公用財物
之概括犯意，自八十年十月間某日起，連續將經收保管如原判決附表所列七十八年第
二期，七十九年第二期，八十年第一期、第二期，八十一年第一期數量合計五十五萬
五百六十點零八公斤之稻穀侵占入己，販賣予不知情之官木興、朱建國及屏東縣內埔
、萬丹等地不詳姓名之糧商，並僱請不知情之李添全、黃雄鍾及其他不詳姓名者擔任
載運工作。又為掩飾犯行，遂以包裝及散裝粗糠混充稻穀堆置倉庫內側或夾藏於成堆
之稻穀中以規避糧食局倉儲查核員之稽查。復共同基於行使登載不實之業務文書之概
括犯意，自八十年十月間起至八十一年七月底止，明知經收、保管之公糧數量因其侵
占而短缺，仍於每十日即推由甲○○製作「台灣省糧食局倉庫米穀年期及等級別收撥
存倉糧食旬報表」，記載不實之各期稻穀結存數量，使符合經管之各期稻穀應存數量
，並將之提供予前台灣省政府糧食局屏東管理處人員查核而行使之，足生損害於前台
灣省政府糧食局屏東管理處對糧食管理及稽查之正確性。迄八十一年七月十六日，糧
食局倉儲查核員許良吉至倉庫稽查時，發覺七十八年第二期及七十九年第二期稻穀均
有短少現象，且倉庫內堆有大量期別不明之稻穀，乃會同法務部調查局屏東縣調查站
人員於八十一年八月一日將倉庫封存以待進一步之清查。詎乙○○惟恐犯行敗露，指
示不知情之施志成於同年九月六日上午九時許，以卡車自台南縣載運八十一年第一期
蓬萊稻穀二十六噸六百一十公斤至大碾米廠之倉庫以圖彌縫；於卸載時，為隨後到
場之糧食局人員發覺制止等情。係綜核甲○○、乙○○之部分自白，證人黃雄鍾、李
添全、官木興、朱建國、李建榮、施志成、李榮達、洪瑞章、陳建榮之證詞，前台灣
省政府糧食局屏東管理處會同法務部調查局屏東縣調查站及歐亞公證股份有限公司共
同啟封大碾米廠倉門紀錄、過磅公糧作業紀錄表、過磅大碾米廠庫存公糧情形表
及歐亞公證股份有限公司公證過磅碼單，大碾米廠庫存公糧稻穀盤磅檢斤表，前台
灣省政府糧食局函，「台灣省糧食局倉庫米穀年期及等級別收撥存倉糧食旬報表」，
現場錄影帶及照片等全部卷證資料，為其所憑之證據及認定之理由。而以公糧委託倉
庫儲存稻穀自然倉儲損耗之計算標準為：存放滿一年者，得在百分之零點六二五範圍
內計算核銷，存放滿三年者，得在百分之一點一二五範圍內計算核銷，業據前台灣省
政府糧食局函覆甚明。據此標準換算，每六十公斤稻穀存放三年，其耗損約為零點六
七五公斤。則大碾米廠保管之公糧，其倉儲自然損耗量為一萬一千四百七十五點七
公斤，此亦有前台灣省政府糧食局製作之大碾米廠七十八年二期、七十九年二期、
八十年一期、八十年二期公糧蓬萊穀倉儲損耗表附卷可稽。上訴人等所辯：倉庫內之
稻穀存放三年，因老鼠咬、袋子破爛，而殘留地面之稻穀，有三十二萬五千一百七十
公斤，加上自然耗損，其保管之稻穀並無短少，並舉證人呂茂城、李添全為證；且證
人蔡朝佐陳稱：一包六十公斤裝之稻穀，存放三年會造成三至五公斤之自然耗損云云
，均屬無據。復以：大碾米廠之一號倉容量為二千零四十六公噸，二號倉容量為二
千三百二十九公噸、臨時倉容量為一千五百公噸，共可容納五百八十七萬五千公斤之
稻穀，而上訴人等應存公糧僅為二百九十五萬五千一百七十七點九三公斤，實無另行
租用林登科所有坐落屏東縣萬丹鄉社口村一之七號倉庫之必要。上訴人等另辯：部分
短少之稻穀係因倉庫容量不足，而於七十八年十月二十日起，陸續將經收、保管之公
糧存置於向林登科租用之屏東縣萬丹鄉社口村一之七號倉庫云云。並舉證人呂茂城、
王欣、李添全、陳新輝、鄭欲、蔡萬全、陳新輝等人之證詞及協議書為證，均不足
為被告為有利之證明。又以上訴人等雖辯稱倉庫內放置大量粗糠係用以防潮，非為混
充稻穀以規避稽查云云。然防潮僅平均在地面放置一包即為已足，該倉庫係不規則放
置，且有些堆置有五、六包高，超過防潮之必要，顯有弊情。另以上訴人夫婦對共同
經營碾米廠之細節已於偵審中供述甚詳，乙○○亦曾出席有關糧食局召開之收購稻穀
會議及接受業務談話，而證人黃雄鍾、李添全於屏東縣調查站並稱：八十、八十一年
間受甲○○、乙○○夫婦僱用到指定農戶載運稻穀回大碾米廠存放，又將收存之稻
穀再載運到屏東等地賣給糧商，賣得之款項都交給甲○○夫婦親收等語，足徵甲○○
及乙○○夫婦係共同經營米廠侵占公糧無疑。乙○○所辯：伊僅係掛名負責人，實際
上由甲○○經營，伊不管事云云，核係卸責飾詞，委無可採，均於理由內逐一指駁。
復說明乙○○受前台灣省政府糧食局屏東管理處委託辦理屏東縣萬丹鄉轄區內應收公
糧之經收、保管、加工、撥付等業務，此項有關公糧之經收、保管、加工、撥付等業
務，本質上即具有公務上之職務及權力，自係受公務機關委託承辦公務之人，依貪污
治罪條例第二條後段之規定，即有該條例之適用；甲○○雖非受公務機關委託承辦公
務之人，惟其與有此身分之乙○○共犯貪污治罪條例之罪，依貪污治罪條例第三條之
規定，亦有該條例之適用。至公訴意旨指上訴人等自七十八年間起至八十年十月間前
，亦涉有侵占公用財物及業務文書登載不實犯行部分，經查犯罪尚屬不能證明，因公
訴人認此部分與前開論罪科刑部分，有連續犯關係，屬裁判上一罪，依審判不可分之
原則，爰不另為無罪之諭知等情綦詳。所為論斷，俱有卷內證據資料足憑，從形式上
觀察，原判決並無違背法令之情形存在。查上訴人等均住於屏東縣萬丹鄉○○村○○
街二一一之一號，原審原定於八十九年四月十八日上午九時十分審理，於同年三月九
日將審理傳票送達於上開住所，因未獲會晤本人，亦無受領文書之同居人或受僱人，
乃將該傳票寄存於屏東縣警察局屏東分局萬丹分駐所，並作送達通知書，粘貼於應受
送達人門首，以為送達。嗣原審因故取消同年四月十八日之庭期，改為同月十四日上
午九時十分審理，而於同年三月二十二日再送達傳票於上開住所，仍未獲會晤本人，
亦無受領文書之同居人或受僱人，再將該傳票寄存於屏東縣警察局屏東分局萬丹分駐
所，並作送達通知書，粘貼於應受送達人門首，以為送達，迨審判期日，上訴人等均
未到庭，原審乃依刑事訴訟法第三百七十一條規定，以被告經合法傳喚，無正當理由
不到庭，不待其陳述逕行判決，此有原審送達證書及審判筆錄在卷可稽（見原審更(五)
卷第一五六至一六七頁）。是原審所踐行之訴訟程序並無不合，上訴人等聲稱伊僅收
受同年四月十八日之審理傳票，並未收到同月十四日之審理傳票，指摘原判決為違法
云云，要屬誤會。又原判決事實認定上訴人等自八十年十月某日起，連續將經收保管
如原判決附表所列之七十八年第二期，七十九年第二期，八十年第一期、第二期，八
十一年第一期之稻穀侵占入已，理由亦說明上訴人等犯罪始於八十年十月以後，檢察
官起訴上訴人等自七十八年間起至八十年十月間侵占行為，犯罪不能證明，因屬裁判
上之一罪，不另為無罪之諭知等語。其事實之記載與理由之說明並無矛盾之處，上訴
意旨指原判決既認定上訴人等犯罪之時間係自八十年十月起，竟將七十八年第二期，
七十九年第二期及八十年第一期短缺之稻穀一概論罪並一併諭知追繳、發還、抵償，
顯屬違法云云，亦屬將犯罪時間與被侵占稻穀期別之認定，混為一談，衍生之誤會。
末查證據之取捨及證據之證明力如何，均屬事實審法院得自由裁量、判斷之職權，苟
其此項裁量、判斷，並不悖乎通常一般之人日常生活經驗之定則或論理法則，又於判
決內論其何以作此判斷之心證理由者，即不得任意指摘其為違法，據為提起第三審
上訴之合法理由。上訴意旨置原判決上開明確論斷於不顧，對原審採證、認事、及證
據證明力之審判職權行使，任憑己見，就原判決已說明之事項，再事爭執，或曰：乙
○○僅為大碾米廠之名義負責人，從未參與米廠之任何業務，甲○○則非受委託人
或連帶保證人，自非受公務機關委託承辦公務之人，二人均非貪污治罪條例之犯罪主
體，原判決以共同正犯論處，至有未當；或謂：前台灣省政府糧食局屏東管理處委託
大碾米廠辦理公糧之經收、保管、加工、撥付業務，性質屬委任契約，大碾米廠
對虧空之稻穀僅負民事賠償責任，原審依貪污治罪條例論處上訴人罪刑，其判決為違
背法令云云。然其所指摘者均為單純事實上之爭辯，〔況合約，明定：乙方（大碾
米廠）承辦公糧業務，係以受公務機關委託承辦公務之人身分辦理。……（見一審卷
第二四頁），原判決所為犯罪主體之認定，殊無疑問〕要非適法之第三審上訴理由。
是上訴意旨所指摘原判決違法情事，顯與法律規定得為第三審上訴理由之違法情形，
不相適合。揆諸首開說明，其等上訴為違背法律上之程式，應予駁回。
據上論結，應依刑事訴訟法第三百九十五條前段，判決如主文。
中      華      民      國    八十九    年      八      月      三      日
                              最高法院刑事第六庭
                                  審判長法官  紀  俊  乾
                                        法官  黃  正  興
                                        法官  陳  東  誥
                                        法官  張  春  福
                                        法官  韓  金  秀
      右正本證明與原本無異
                                              書  記  官
中      華      民      國    八十九    年      八      月      七      日


司法院資訊處製作；財團法人民間司法改革基金會備份。
